台灣高等法院民事判決　八十九年度家上字第二一七號
　　上　訴　人　　癸○○
　　上　訴　人　　子○○
　　被 上 訴人　　乙○○
　　被 上 訴人　　甲○○
　　被 上 訴人　　戊○○
　　追加被上訴人　巳○○○
　　訴訟代理人　　丑○○
　　被 上 訴人　　卯○○
　　被 上 訴人　　寅○○
右當事人間回復繼承權等事件，上訴人對於中華民國八十九年六月七日臺灣新竹地方
法院八十九年度訴更二字第一號第一審判決提起上訴，本院判決如左：
    主    文
上訴及追加原告之訴均駁回。
第二審及追加之訴訴訟費用由上訴人及追加原告負擔。
    事    實
壹、上訴人方面：
甲、上訴人子○○部分：
一、聲明：
    (一)原判決廢棄。
    (二)被上訴人等人應共同將被繼承人陳標之遺產即坐落新竹市○○段二一七地號、
      地目建、面積○．三七四五六八公頃，與同段二一八地號、地目建、面積○．
      三九八七九二公頃土地二筆於民國（下同）八十三年十二月廿日所辦理之更正
      登記所有權人為陳水柴及同日所辦理之繼承登記予以塗銷。
二、陳述：除與原判決記載相同者，茲引用外，補陳略稱：
    (一)日據時期臺灣繼承制度法定戶王繼承人之第一要件，即須為被繼承人之家屬，
      故習慣上分戶而立另一家（即別居異財者），對於原來之家，發生喪失繼承權
      之效果，自民治卅九年一月十五日施行戶口規則後，戶主之同意成為分戶之必
      備要件。但依據「臺灣私法」所載分戶要件，則須「分割財產」、「別居」，
      惟父母生存者原則上不承認分戶，尚須依父母之命，分割家產並分居。從而，
      分家不以戶籍申報為要件，則分戶有無成立與申報登記分戶無關，僅為事實認
      定之資料。故即使戶口調查簿有分戶之登記，並不當然表示經「戶主」之同意
      ，原審忽略日據時代明治之後大正時期及昭和時期判例，均對「戶主」之同意
      採實質認定主義，則原審應調查分戶有無得到「戶主」同意，否則不得逕自認
      定有別居異財之事實，而認為上訴人喪失繼承權。
    (二)上訴人並無自認祖先陳昌、陳江祥、自戶主陳標戶內分戶，有分居異財實際分
      戶之事實。上訴人對於證人吳尊聖證詞表示意見時，回答「只是別居」，然並
      非因此表示另謀獨立生計。又上訴人於八十六年三月廿日辯論庭有謂「我們是
      別居異財」，此並非上訴人口誤，而是書記官紀錄錯誤，故原審以有爭議之筆
      錄作為陳昌、陳江祥別居異財分戶證據，誠有粗率判斷之違法。
乙、上訴人癸○○及追加原告丙○○、庚○○、壬○○、己○○、丁○○、辛○○、
    辰○○部分：
    上訴人癸○○既未於準備程序或言詞辯論期日到場，亦未提出任何書狀作何聲明
    或陳述。追加原告丙○○、庚○○、壬○○、己○○、丁○○、辛○○、辰○○
    則僅提出書狀對其繼承人及追加原告陳龍號聲明承受本件訴訟，追加原告陳龍號
    則於本院審理中追加為原告，其聲明及陳述與上訴人子○○同，茲引用之。
貳、被上訴人方面：
甲、被上訴人乙○○、甲○○、戊○○、巳○○○、丑○○、陳秋楠部分：
一、聲明：駁回上訴。
二、陳述：除與原判決記載相同者，茲引用外，補陳略稱：依新竹市○○○段（地籍
    圖重測前）二二六之一、三一四之一地號土地，原為陳標共有。日本昭和六年（
    即民國廿年）十月廿九日分戶前，即已移轉予陳江祥取得。尚有其他地號不詳。
    該地號土地嗣後由陳江祥移轉訴外人陳萬財取得，陳昌部分類似，因不識地號而
    無從舉證。
乙、追加被上訴人寅○○部分：既未於準備程序或言詞辯論期日到場，亦未提出任何
    書狀作何聲明或陳述。
    理    由
甲、程序方面：
一、本件上訴人癸○○、追加原告丙○○、庚○○、壬○○、己○○、丁○○、辛○
    ○、辰○○及被上訴人寅○○經合法通知，均未於言詞辯論期日到場，核無民事
    訴訟法第三百八十六條各款所列情形，爰依被上訴人乙○○、甲○○、戊○○、
    巳○○○、丑○○、陳秋楠及上訴人子○○之聲請，分別由其一造辯論而為判決
    。
二、原審被告陳月裡於原審訴訟程序中死亡，由其繼承人丑○○、卯○○、乙○○、
    甲○○、寅○○、巳○○○聲明承受訴訟，核無不合，應准許之。陳標之第二代
    繼承人陳龍號於本院審理中請求追加為本件原告，上訴人則於本院審理中追加被
    上訴人巳○○○，其請求基礎事實相同，核屬民事訴訟法第二百五十五條第一項
    第二款情形，應准許之。又陳龍號嗣於本院審理中即九十年三月十九日死亡，其
    繼承人丙○○、庚○○、壬○○、己○○、丁○○、辛○○、辰○○於同年八月
    七日依法聲明承受訴訟，於法均無不合。又上訴人起訴聲明原為：被上訴人應共
    同將陳標所遺坐落新竹市○○段第二一七地號、建地、面積０．三七四五六八公
    頃之土地及同段第二一八地號、地目建、面積０．三九八七九二公頃之土地於民
    國八十三年十二月二十日所辦理之更正登記所有權人為陳水柴及同日所辦理之繼
    承登記予以塗銷。而本件經本院八十七年度上字第一六六五號民事判決發回後，
    上訴人變更及追加訴之聲明為（一）確認被上訴人等人將被繼承人陳標遺產即坐
    落新竹市○○段二一七地號、地目建、面積０．三七四五六八公頃與同段二一八
    地號、地目建、面積０．三九八七九二公頃土地二筆於八十三年十二月二十日所
    辦理更正登記所有權人為陳水柴及同日所辦理之繼承登記皆無效。（二）確認前
    項土地仍屬被繼承人陳標繼承人上訴人、被上訴人及其他繼承人全體所公同共有
    。雖被上訴人不同意上訴人所為訴之變更及追加，惟上訴人上開請求之基礎事實
    同一，依民事訴訟法第二百五十五條第一項第二款，應准許上訴人為訴之變更及
    追加，合先敘明。惟上訴人於本院審理中再度將訴之聲明變更為：被上訴人應共
    同將陳標所遺坐落新竹市○○段第二一七地號、建地、面積０．三七四五六八公
    頃之土地及同段第二一八地號、地目建、面積０．三九八七九二公頃之土地於民
    國八十三年十二月二十日所辦理之更正登記所有權人為陳水柴及同日所辦理之繼
    承登記予以塗銷，如上所述，亦無不可，亦應准許之，核先敘明。
乙、得心證之理由：
一、本件上訴人及追加原告主張：坐落新竹市○○段第二一七地號、地目建、面積０
    ．三七四五六八公頃土地及同段第二一八地號、建地、面積０．三九八七九二公
    頃土地係陳標所遺之財產。而兩造均為陳標之直系血親卑親屬第三代繼承人。詎
    被上訴人丑○○、卯○○、乙○○、甲○○、寅○○、巳○○○之被繼承人陳月
    裡、被上訴人丑○○、卯○○及訴外人陳秋雄（即被上訴人乙○○、甲○○之父
    ，被上訴人戊○○之夫）乃在渠等被繼承人陳水柴（即陳月裡之夫，被上訴人丑
    ○○、卯○○及訴外人陳秋雄之父）死亡後之八十三年十二月二十日辦理更正登
    記，擅自將系爭土地更正為陳水柴一人所有（按陳水柴僅係陳標之第二代繼承人
    之一），並於同日辦理繼承登記，顯然侵害上訴人及陳標其他繼承人之繼承權及
    所有權。又因繼承人分散各地，不易提出全體繼承人同意起訴之證明，為此提起
    本訴等語。
二、被上訴人丑○○、卯○○、乙○○、甲○○、戊○○、巳○○○則以：陳標係於
    日治時代昭和十一年（即民國二十五年）死亡，而上訴人癸○○、庚○○之祖父
    陳昌及上訴人子○○之祖父陳江祥（按均係陳標之子）則均於昭和八年（即民國
    二十二年）即已分戶。依臺灣民事習慣調查報告，上訴人等之祖父陳昌、陳江祥
    已喪失對陳標之繼承權等情抗辯。
三、按確認之訴，以請求或其他法律關係為標的，通常須為私法上之法律關係，若公
    法上之法律關係，則必有特別規定，始得為其標的 (最高法院著有四十五年度台
    上字第一七八七號判例意旨參照) 。復按登記人員或利害關係人於登記完畢後，
    發現登記錯誤或遺漏時，非以書面聲請該管上級機關查明核准後，不得更正，土
    地法第六十九條亦有明文。是以土地登記機關因登記錯誤或遺漏，依法所為更正
    登記，乃屬行政處分之性質，並非私法上之法律關係。又繼承，因被繼承人死亡
    而開始；繼承人自繼承開始時，除本法另有規定外，承受被繼承人財產上之一切
    權利、義務。但權利、義務專屬於被繼承人本身者，不在此限；因繼承、強制執
    行、公用徵收或法院之判決，於登記前已取得不動產物權者，非經登記，不得處
    分其物權，民法第一千一百四十七條、一千一百四十八條、第七百五十九條分別
    定有明文。是以繼承人於被繼承人死亡時，即已繼承承受被繼承人財產上之一切
    權利、義務，包括繼承取得被繼承人之不動產物權。因此私法上之物權關係，係
    於繼承發生時即已變動，僅非經登記不得處分其物權。而繼承人嗣後向地政機關
    所為繼承登記之申請，並非為私法上法律關係之請求，地政機關所為准否繼承登
    記之意思表示，亦屬行政處分，而非發生私法上效力之法律行為。是以上開地政
    機關所為更正登記或繼承登記是否有效，均非屬私法上法律關係，從而上訴人請
    求被上訴人等人應共同將被繼承人陳標遺產即坐落新竹市○○段二一七地號、地
    目建、面積０．三七四五六八公頃與同段二一八地號、地目建、面積０．三九八
    七九二公頃土地二筆於八十三年十二月二十日所辦理更正登記所有權人為陳水柴
    及同日所辦理之繼承登記予以塗銷，即非屬私法上之法律關係之請求，其依民事
    訴訟法規定，提起本訴，於法不合，不能准許。
四、另按民法第一千一百五十一條之規定，共同繼承之遺產，在分割以前，應為各繼
    承人公同共有。同法第八百二十八條第二項規定公同共有物之處分，及其他權利
    之行使，應得公同共有人全體之同意。又按共同繼承之遺產在分割以前，應為各
    繼承人公同共有，如公同共有人中之一人或數人，以其他公同共有人處分公同共
    有物為無效，對於主張因處分而取得權利之人，雖非不可提起確認該物仍屬公同
    共有人全體所有之訴，但提起確認自己部分公同共有權存在或交還自己部分之訴
    ，則為法所不許 (最高法院著有三十七年度上字第七三０二號判例意旨參照) 。
    又按公同共有物被一部分公同共有人為處分行為時，須得處分行為以外之公同共
    有人全體同意，始得起訴。公同共有物被一部分公同共有人侵奪或妨害時，須得
    侵奪人或妨害人以外之公同人全體之同意，始得提起返還或除去妨害之訴，否則
    當事人之適格即有欠缺 (最高法院三十二年度上字第一一五號、第一七一五號判
    例意旨參照) 。本件上訴人本於繼承回復請求權提起塗銷繼承登記之訴，經查上
    訴人癸○○係陳文祿之子，子○○係陳古井之子，除上訴人及追加原告陳龍號之
    繼承人丙○○、庚○○、壬○○、己○○、丁○○、辛○○、辰○○外，陳文祿
    之繼承人尚有陳歐氏四妹、陳氏萬、陳氏真、陳氏美玉、陳氏滿、陳月、陳淑娥
    、陳淑女、陳英添、陳桂蘭等人，陳古井之繼承人尚有陳彭金嬌、陳憲澤、陳淑
    娥、陳淑瓊、陳憲輝、陳憲忠、陳志成等人之事實，有上訴人所提出之繼承系統
　　表附卷可稽 (見原審卷第五十二頁) ，且為上訴人子○○於更審前本院審理時所
　　自承 (見本院八十七年度上字第一六六五號卷第一一四頁、第一一五頁) ，上訴
　　人及追加原告等既未列上開其他繼承人為原告，亦未主張或證明其已得上開其他
　　繼承人之同意提起本件訴訟，其當事人即不適格，其訴即不合法，應駁回之。
五、況查陳標係於日據時代昭和十一年  (即民國二十五年)死亡，而上訴人癸○○、
　　庚○○之祖父陳昌及上訴人子○○之祖父陳江祥 (即均為陳標之子) 則均於昭和
　　八年 (即民國二十二年) 即已分戶，此亦為兩造所不爭執，並有戶籍謄本附卷足
　　憑，依台灣民事習慣調查報告所載，繼承開始時，應由被繼承人家屬之直系血親
　　卑親屬男子繼承之，惟已別籍異財或分家等事由離家者，縱令係被繼承人之直系
　　血親卑親屬男子，亦無繼承權。又依內政部八十一年五月七日台內地字第八一七
　　六五六五號函頒訂之「繼承登記法令補充規定」第三點第二項所載「‧‧‧分家
　　等原因離家之男子直系血親卑親屬均無繼承權」，上訴人之祖父陳昌、陳江祥於
　　陳標生前既已分戶，已如前述，且被上訴人主張坐落新竹市○○○段 (地籍圖重
　　測前) 二二六之一、三一四之一地號土地，原為陳標所有，昭和六年 (即民國二
　　十年) 十月二十九日分戶前即已移轉陳江祥所有，足證當時陳標之直系血親卑親
　　屬已「別籍異財」，並提出日據時代及光復後新竹市○○○段二二六之一、三一
　　四之一地號舊土地登記簿謄本影本各一份為證，自堪信為真，是上訴人空言否認
　　其祖先當時有別籍異財情事，尚屬無據，堪認被上訴人所為上述主張為真實，是
　　上訴人之祖先陳昌、陳江祥既已別籍異財，揆諸首揭說明，渠等對陳標之遺產即
　　喪失繼承權，從而上訴人及追加原告本於繼承回復請求權提起本訴，於法無據，
　　亦應駁回。
六、綜上所述，上訴人本於繼承回復請求權提起本訴請求被上訴人等人應共同將被繼
    承人陳標遺產即坐落新竹市○○段二一七地號、地目建、面積０．三七四五六八
    公頃與同段二一八地號、地目建、面積０．三九八七九二公頃土地二筆於八十三
    年十二月二十日所辦理更正登記所有權人為陳水柴及同日所辦理之繼承登記予以
    塗銷，非屬私法上之法律關係之請求，渠等依民事訴訟法規定，提起本訴，於法
    不合，又因既未列上開其他繼承人為原告，亦未主張或證明其已得上開其他繼承
    人之同意提起本件訴訟，其當事人亦不適格，其訴顯不合法，況上訴人之祖先陳
    昌、陳江祥因於其父陳標生前已別籍異財，渠等對陳標之遺產即喪失繼承權，從
    而上訴人及追加原告本於繼承回復請求權提起本訴，於法亦屬無據，亦應駁回。
    原審因而駁回上訴人等之訴，核無不合，上訴及追加之訴之意旨，指摘原判決不
    當，求予廢棄改判，為無理由，應駁回其上訴及追加原告之訴。
七、因本案事證已臻明確，兩造其餘主張陳述及所提之證據，與本件判斷結果不生影
    響，爰不一一審酌論述，附此敘明。
八、據上論結，本件上訴及追加原告之訴為無理由，依民事訴訟法第四百四十九條第
    一項、第七十八條、第八十五條第一項前段，第四百六十三條、第三百八十五條
    第一向前段，判決如主文。
中　　　華　　　民　　　國　　九十一　　年　　　五　　　月　　 十四　　 日
　　　　　　　　　　　　　　 　民事第二庭
　　　　　　　　　　　　　　　　　 審判長法　官　尤　豐　彥
　　　　　　　　　　　　　　　　　　　　 法　官　翁　昭　蓉
                                         法　官　魏  麗  娟
右正本係照原本作成。
如不服本判決，應於收受送達後二十日內向本院提出上訴書狀，其未表明上訴理由者
，應於提出上訴後二十日內向本院補提理由書狀（均須按他造當事人之人數附繕本）
上訴時應提出委任律師或具有律師資格之人之委任狀；委任有律師資格者，另應附具
律師及格證書及釋明委任人與受任人有民事訴訟法第四百六十六條之一第一項但書或
第二項（詳附註）所定關係之釋明文書影本。
中　　　華　　　民　　　國　　九十一　　年　　　五　　　月　　 十六　　 日
　　　　　　　　　　　　　　　　　　　　 書記官　曾　瓊　安
附註：
民事訴訟法第四百六十六條之一（第一項、第二項）：
對於第二審判決上訴，上訴人應委任律師為訴訟代理人。但上訴人或其法定代理人具
有律師資格者，不在此限。
上訴人之配偶、三親等內之血親、二親等內之姻親，或上訴人為法人、中央或地方機
關時，其所屬專任人員具有律師資格並經法院認為適當者，亦得為第三審訴訟代理人
。
